【裁判字號】    89,訴,1019
【裁判日期】    900306
【裁判案由】    遷讓房屋等
【裁判全文】
臺灣屏東地方法院民事判決  八十九年訴字第一○一九號
    原      告  甲○○
    訴訟代理人  邱芬凌律師
    被      告  乙○○      住.
    訴訟代理人  黃璽麟律師
                洪耀臨律師
右當事人間請求遷讓房屋等事件，本院判決如左：
    主    文
被告應自座落屏東縣恆春鎮○○○段二二九之二０地號及同段二三五之三地號土地及
座落其上之房屋（稅籍編號：00000000000號），門牌號碼：屏東縣恆春
鎮○○里○○路一九二號遷出並返還土地與房屋予原告。
被告應給付原告新台幣捌萬零肆佰玖拾元及自民國九十年一月十二日起至遷讓返還房
屋之日止按月給付新台幣壹仟參佰肆拾貳元之損害金。
訴訟費用由被告負擔。
本判決主文第一項及第二項於原告以新臺幣壹佰陸拾柒萬柒仟佰元供擔保後得假執
行，但被告得於假執行程序實施前，以新台幣伍佰零參萬貳仟壹佰貳拾貳元為原告預
供擔保後，得免假執行。
    事    實
甲、原告方面：
  一、聲明
（一）、如主文第一項所示。
（二）、被告應給付原告新台幣捌萬零肆佰玖拾元及自起訴狀送達翌日起至搬遷日止
        按月給付一千三百四十二元。
（三）、 願供擔保請准為假執行宣告。
二、陳述：
（一）緣坐落屏東縣恆春鎮○○○段二二九之二０地號及同段二三五之三地號土地（
      以下簡稱系爭土地）及其上建物門牌號屏東縣恆春鎮○○里○○路一九二號房
      屋（以下簡稱系爭房屋）為原告所有，於民國七十四年元月二十日借予被告乙
      ○○使用，約定借用期限至七十九年元月二十止，計五年，使用期限屆滿，被
      告應立即無條件交還系爭房屋，不得藉故拖延，雙方立有房屋使用協議書，詎
      屆期後被告一再遷延拒未搬遷，按借用人應於契約所定期限屆滿時返還借用物
      ，本件使用期限屆滿，依約即應返還借用物，且被告已無佔有權源繼續佔用上
      開系爭土地與房屋，原告自得本於所有權請求排除其侵害，為此爰本於所有權
      排除侵害請求權及使用借貸關係返還請求權，請求返還借用物如訴之聲明所載
      。
（二）又被告拒不搬遷，致原告受有相當租金之利得損失，為此爰依不當得利之規定
      ，依法請求追加如訴之聲明第二項所載。自起訴之日即八十九年九月七日往前
      溯及五年計算之不當得利為（２０００ｘ５８ｘ０．１ｘ５＝５８０００）＋
      （１１８４ｘ３８ｘ０．１ｘ５＝２２４９６）合計為８０４９６元；另每月
      相當於租金之不當得利為（２０００ｘ５８ｘ０．１ｘ１／１２＝９６７）＋
      （１１８４ｘ３８ｘ０．１ｘ１／１２＝３７５）共計１３４２元。
（三）對被告抗辯之陳述：
  １、否認系爭房屋為被告為原始起造人而建造並依法取得房屋之所有權，及否認兩
      造間有不定期使用借貸關係存在：本件系爭房屋係因六十八、九年間屏東縣恆
      春鎮○○路拓寬致原有房屋遭拆除一部分，無法居住故原告擬重蓋：適被告之
      夫即訴外人陳念川從事營建業，於與其委託他人興建供別人賺取酬金，不如供
      自己人賺取之想法下仍委託被告夫妻興建房屋，興建房屋係為供原告自己居住
      使用，並非同意提供土地供被告使用借貸蓋屋，兩造間並無任何不定期使用借
      貸契約存在，且原告為委建人而興建期間所有女兒均共同出資或匯款予原告協
      助原告興築房屋，否認被告所提之工程出資計算表其真正，此為被告私擅所製
      作，不能以此而認為被告有出資，或蓋用房屋係為自己所蓋用，且由被告所提
      之資料有『十月三十日碧瑟匯寄壹萬五千』『碧瑟錢付五千』『群匯寄三千』
      『爸付三千五百元』『碧瑟匯寄壹萬』『碧群三千』『六十九年家父入款一萬
      元』等記載可知當時確由原告出資及其他女兒資助蓋屋，而非被告所有。
  ２、再者如被告已取得房屋所有權，何以原告僅同意被告使用房屋之一部分，且契
      約詳載『乙方將『所有』座落恆春鎮○○里○○路一九二號二樓參房屋乙棟除
      乙方自居住房間，祀祖用廳堂外同房屋右側空地合部無償供甲方使用』，可證
      系爭房屋被告並非起造人，且起造人係興建房屋為行政上為取得建築執照許可
      建築之要件，與私法上權利取得洵為二事，不得以建築執照所登載之起造人認
      定為原始取所有權之人，況本件系爭房屋興建當初並未向縣政府申請建築執照
      ，更無所謂起造人原始取得所有權之問題，被告所提八十九年上易字第五二六
      號判決與本件案件情形完全不同，自不得相提並論。
  ３、 而原告委託被告蓋屋，當年蓋屋五、六年遲遲無法完工，僅為基礎結構，此
       經被告自承『隔間不是我建造的是父親處理（實際為其他姊妹完成的），此
       經被告女兒蔡碧勤等人証述屬實，而七十二年九月三日被告並未經原告同意
       盜取原告之印章向潘明木借款三十萬元，經債權人催討，無奈原告轉向恆春
       鎮農會貸款二十萬元，再由姐妹集資將該款項清償，而房屋多年均僅一結構
       體，當時有如此多之糾紛，故由原告及二個女婿即四女婿即訴外人林信利及
       三女婿即訴外人謝曹智、女兒即訴外人蔡碧瑟及被告夫妻及其公公於恆春之
       家中共同協調，因當時被告爭吵其亦有部分出資，故要求繼續使用五年，五
       年後即應自房屋遷出，協調內容即如契約所載，再由兩造共同至代書處書寫
       ，此經證人林信利証述確為乙○○共同協商達成之協議，證人即代書陳謝米
       英雖到庭証稱時間甚久不記得何人在場，惟有錄音帶足証其稱被告在場，故
       任見証人，而訂約後，兩造並將契約內容影印一份寄送交所有之姐妹收執，
       此經其他姊妹當場庭呈，五年後被告拒不遷出，原告及所有姐妹原本認如被
       告要繼續使用至少應再訂租約，多次邀集被告訂約，被告均走避拒不訂約，
       而原告每年請其遷讓，其均置之不理，被告稱並非其同意所書立，顯與事實
       不符，至其所提之契約書上『一切願意作廢』之字跡並非原告所簽寫，甚附
       註欄所載被告亦未曾見，該附註欄顯為被告訂約後恐父親要求前向恆春鎮農
       會信用貸二十萬元用以清償被告偽以原告名義之借款三十萬元由被告負擔，
       始私下央求代書再加註，私自竊取原告所蓋用，被告竊取印章易如反掌，且
       已有不良紀錄，果原告曾再與被告訂立任何協議，何以十多年來多次向被告
       催索要回房屋，被告均未曾向被告及其他姐妹表示該五年無償使用房屋之協
       議已作廢，原告不得再向其主張，足証該記載及印章顯為被告私自所蓋用，
       且果有約定向恆春鎮農會貸款由其代為清償，何以契約內均未載明？又其繼
       續使用房屋法律依據為何？被告何以未叫父親再重新訂約，均足証其無權繼
       續使用房屋。
  ４、 而被告當年無法完成房屋之興建且又竊取原告之所有權狀向他人貸款，因生
       紛爭始立該協議書，兩造間興建房屋之債務一筆勾銷，被告使用五年後因墾
       丁地區觀光事業蓬勃發展，被告乃起貪念拒不返還，十多年來被告無償使用
       房屋所得之利益上千萬，且對原告諸多惡行磬竹難書，原告受其恐嚇不得不
       走避他處，而系爭房屋確為被告所有，且蓋用並不同意被告使用，原告否認
       有何使用借貸，退千萬步言如認有亦以本起訴狀之送達作為解除契約之意思
       表示，被告亦應返還系爭房地予原告。
三、證據：提出土地登記謄本二件、七十四年六月二十二日房屋使用協議書、房屋稅
    籍證明書、七十二年九月三日抵押權設定契約書、土地登記謄本、八十五年四月
    聲寶公司附條件買賣收據暨統一發票、郵政匯款單、各一件（均影本）、戶籍謄
    本一件、照片一張、錄音帶一卷暨譯文一份為證，並聲請訊問證人林信利、蔡碧
    錦、蔡碧瑟、蔡碧群、陳謝米英。
乙、被告方面：
  一、聲明：
  （一）、 原告之訴及假執執行聲請均駁回。
  （二）、 如受不利判決，請准供擔保後宣告免為假執行。
  二、陳述：
  （一）、原告訴之聲明顯然互為矛盾：
          原告起訴主張被告應自系爭房屋遷出返還系爭土地及房屋予原告，惟自原
          告上開請求形式上觀之，原告於起訴事實理由主張乃系爭土地與系爭房屋
          之所有權人，與被告間因使用借貸期限屆滿，認被告對系爭房屋已無合法
          使用權源；果爾，依原告主張之事實及理由，訴請法院判令被告應自系爭
          房屋遷出，即為已足；原告一方面主張乃系爭房屋所有權人，是則原告自
          有房屋坐落自有系爭土地，系爭土地自非為被告所無權占用，既非被告占
          用，詎原告竟併為請求被告應返還系爭土地，事實理由與訴之聲明即互為
          矛盾且顯然難以併存。
  （二）、系爭房屋乃未辦理保存登記之建物，既未為第一次所有權登記，自難以明
          悉系爭房屋確實坐落何筆地號土地及所占用基地面積，以涉及原告於九十
          年一月十一日追加請求被告給付相當於租金之利得損失所執計算系爭房屋
          占用系爭土地之面積及金額，原告逕予主張系爭房屋全部坐落於所有之系
          爭土地上，即顯乏適確之依據。
  （三）、原告於九十年一月十一日追加起訴『被告應給付原告新台幣八萬零四百九
          十元及自起訴狀送達翌日起至搬遷日止按月給付一千三百四十元。』，並
          於同日言詞辯論期日當庭表示租金起算日期自八十九年九月七日往前溯及
          五年算起，惟依原告所提計算式，面積似乎分別為五十八平方公尺、三十
          八平方公尺，然此計算不當得利金基準之面積依據為何？果上開合計之面
          積乃系爭房屋占用基地之全部面積，惟系爭房屋長期以來乃兩造共同居住
          使用，亦為原告所自認，被告並非占有使用系爭房屋之全部，若此，原告
          依系爭房屋坐落基地之全部面積計算並主張受損之不當得利金，即難認為
          有理。另縱認原告受有相當於租金之利得損失，惟依民法第一百二十六條
          規定租金請求權時效因五年間不行使而消滅、同法第一百四十四條第一項
          規定時效完成後債務人得拒絕給付；原告於九十年一月十一日始具狀為上
          開訴之追加，被告於同日收受繕本，惟原告卻於審理時以言詞主張自八十
          九年九月七日尚未行使此項請求時即為起算被告應按月給付之始點，爰依
          上開規定對原告主張逾五年部分之請求主張時效抗辯，拒絕給付。
 （四）、 系爭房屋乃未辦理保存登記之建物，所有權屬原始起造人，有關系爭房屋
          之起造興建，均由被告僱工出資，經證人王家慶、夏雲長、吳貴杉、劉靖
          文到庭證述綦詳，且有起造之時所記載之興建過程雇工、施作項目、施工
          其上記載堪稱巨細靡遺，原本經庭呈，紙張泛黃斑駁之客觀情狀亦經當庭
          勘驗無誤，凡此亦足以佐證系爭房屋為被告所興建，原告自認乃系爭房屋
          之所有權人並依民法第七百六十七條規定行使物上請求權，主張被告無權
          占用系爭房屋，然則，原告始終並未就如何為系爭屋所有權人依法舉證以
          實其說，僅以系爭土地所有權人或係被告之父等事實，尚不足認系爭房屋
          當然屬原告所有。
 （五）、 使用借貸乃借用『他人』之物、且須屬『無償』：民法第四百六十四條規
          定：稱使用借貸者，謂當事人約定，一方以物，無償貸與他方使用，他方
          於使用後，返還其物之契約。可知，成立使用借貸，所使用者必係為他人
          之物，若所使用者乃自己或共有之物，自非屬使用借貸契約；另最高法院
          六十七年台上字第二四八八號判例明揭：使用借貸必係無償，有償則非使
          用借貸。換耕田地，互有對價關係，自非無償。可知，若非無償或具有對
          價關係者，均不成立使用借貸契約。原告執『房屋使用協議書』作為兩造
          間就系爭房屋具有使用借貸法律關係之依據，縱先暫勿論簽定經過或原委
          及是否業經原告附記作廢等節，徵諸協議書第一條末括號所載『此房屋係
          甲方投資新台幣參拾萬元『共同興建』而成』，故縱使上揭協議書形式上
          載明得由被告使用五年，然此使用期間可謂因襲上開之對價關係，顯非無
          償可資類比，既非無償，揆諸上引判例所示，法律關係自非屬使用借貸。
 （六）、 民法上成立使用借貸法律關係，必所使用者乃『他人』之物，若使用之物
          本屬自己所有或共有，縱使有如上揭協議書記載，亦不致就自己所有或共
          有之物而成立使用借貸關係，系爭房屋乃由被告原始起造而為所有權人，
          焉有就自己之物成立使用借貸之可言？退而言之，縱依原告所提出且不爭
          執之上揭協議書第一條開宗明義亦載明系爭房屋是與被告『共同興建而成
          』，若此，被告至少亦屬系爭房屋之共有人，兩造同宅共居、被告持續照
          料原告將近十七年均屬事實，兩造共同使用系爭房屋，而共有人之應有部
          分乃屬潛在之存在，依民法第八百十八條規定：各共有人，按其應有部分
          ，對於共有物之全部，有使用收益之權。故假設縱使被告不作任何爭執或
          抗辯僅依原告所提出協議書形式上觀察，被告以共有人地位使用系爭房屋
          ，乃基於上揭民法第八百十八條明文規定，亦非如原告所主張兩造間乃屬
          使用借貸性質或法律關係，而被告就系爭房屋所具有之物權法上地位，亦
          不致因兩造間上揭僅屬債權關係之所謂房屋使用協議書，而發生物權法上
          不動產權利歸屬之得、喪或變更。
 （七）、 縱協議書載有關於失權約定，不發生物權變動效力：
          最高法院六十二年台上字第二四一四號判例明揭：不動產物權依法律行為
          而取得者，非經登記不生效力，為民法第七百五十八條所明定。此項規定
          ，並不因不動產為違章建築而有例外。另有八十九年十二月二十六日台灣
          高等法院八十九年上易字第五二六號相類事件確定判決相同論述在卷可資
          尋譯。系爭房屋未辦理保存登記，屬違章建築，兩造均不爭執；又徵諸上
          述，系爭房屋乃由被告原始起造而取得所有權，故縱認上揭協議書第六條
          約定『使用期限屆滿甲方（被告）投資款項自動消滅，房屋權利全部歸屬
          乙方（原告）』，揆諸上引判例，亦不致僅因此債權約定而發生物權權利
          歸屬之變動而認系爭房屋即因之而歸原告所有。此誠如在二重買賣法律關
          係中，買受在先之買受人不得執買賣契約之債權契約對抗買受在後但已完
          成所有權移轉登記之後買受人情形一般，此亦有最高法院四十年台上字第
          一二七號判例：被上訴人未將其所有權移轉登記於他人，縱令其與他人已
          有買賣之﹃債權契約﹄，然其在物權尚未消滅以前，以自己名義起訴，亦
          非法所不許。可資參酌。
  （八）、另自被告角度析論，民法第七百五十八條亦規定，不動產物權依法律行為而
          喪失者，非經登記不生效力；故被告既為系爭房屋之所有權人或共有人，
          亦不因協議書上揭記載即發生權利之得喪變更而當然喪失物權所有權，當
          屬灼然。
  （九）、原告否認協議書附記『作廢』，應負舉證責任：協議書末『一切愿意作廢
          ﹄成雄（印文）  作廢（印文）』之附註，文字部分原告固然否認，惟該
          印文乃原告之印鑑章原告並未否認，僅辯稱該印章為被告所盜用、印文為
          被告所盜蓋。印鑑章乃個人極為私密之物件，不易為他人所隨意取用，乃
          一般正常態樣，原告主張印鑑章遭盜用，此等變態事實，依法自應由原告
          負舉證責任；此誠如一般土地登記相關文件，若主張文件上自己印鑑章之
          印文遭冒用或盜用，依法亦應自負舉證責任，否則地政機關、相對人或相
          關第三人自得信賴登記文件為真實，亦即若已蓋用印鑑章之印文，若猶能
          恣意空口推翻或否認，勢將影響整體社會交易秩序，且有違證據法上舉證
          責任之分配。
 （十）、 鈞院於八十九年十一月二十三日庭訊時，當庭提供紙張乙張命原告依上揭
          文字書寫十遍，惟原告於該紙張上書寫一遍即不敷使用，文字大小卻即與
          該協議書上之附記大同小異，按一般人即使同一時間就相同文字書寫數遍
          ，字體亦無可能均屬相同，更何況已歷經十五餘年後之字跡，又原告本身
          具有美術方面專長（實則乃屬畫家），字體千變萬化實不足為奇，惟落筆
          之初，字體大小卻與協議書上之附註相似，豈巧合乎？又原告年輕時曾負
          笈日本、居住東京長達數年，上揭協議書附註將『願』以『愿』字眼書寫
          ，顯與一般人在平常時用字有異，似亦可作為勾稽事實之參酌。
 （十一）、原告何以願將上揭協議書予以作廢？
           被告數位胞妹屢空言稱被告曾竊取原告土地權狀向私人設定抵押借貸，
           果確有其事，何以在被告所提出同份協議書末卻載『附註：
           乙方（即原告）向恒春鎮農會信用貸款新台幣貳拾萬元正與甲方（即被
           告）無關，由乙方自行清償。』上開文字記載乃由書寫協議書本文之見
           證人陳謝米英代書所親筆書寫，業經證人陳謝米英於九十年二月一日到
           庭證述無訛，果被告曾未經原告同意或竊取原告土地權狀擅向私人借貸
           ，則該筆借款理當與原告完全無關、亦不應由原告負清償責任，何以原
           告會同意向農會信用貸款二十萬元卻仍由自己償還？若被告有此不法行
           徑，無情、理、法均居劣勢，絕無可能再有何談判條件可言，何以原告
           或眾姊妹卻未要求由被告負責償還該筆信貸借款？豈非矛盾至極？蓋即
           因被告嗣向原告表示，該筆二十萬元借貸借款由被告負責清償，原告始
           欣然同意將該協議書予以作廢，嗣被告即陸續向恒春鎮農會分期攤還本
           息，此何以被告會執有因償畢借款而由農會繳還作廢之借據本票緣由；
           原告或眾姊妹卻又謂該本票原本乃僅交由被告保管而已、並非由被告清
           償，然則，上開陳述或主張始終未能舉證以實其說，甚且，依渠等於庭
           上一再強調被告如何惡劣行徑、渠等如何忍無可忍、偷取父親權狀擅向
           私人借貸、到期屢催搬遷被告一再延宕或刻意逃避或匿跡不見等等，是
           則，在此等情況下，依一般經驗法則或常情事理，豈有可能再將如此重
           要物件交由可謂全無信任關係或如此惡劣之被告保管？再則，觀諸協議
           書末與上揭本票原告之署名互核比對，協議書末之署名簽具在先即七十
           四年間，本票簽署在後即七十七年十一月四日，觀諸『成』字，無論整
           體觀察或就運筆書寫筆勢筆劃，若合相符，若謂協議書末之署名非原告
           親書，豈有可能事後原告所親寫之筆法與先前自稱並非真正者即協議書
           上卻如此相符？
（十二）、 系爭房屋所有權人當為原始起造人即被告，被告既為系爭房屋之所有人
           ，自非無權占用，原告訴請返還系爭房屋，即屬無據；又系爭房屋坐落
           基地固屬原告所有，惟系爭房屋與使用坐落基地其間具有使用借貸之法
           律關係，故亦非屬無權占用，茲將理由述明如后：
  １、按使用借貸契約非必要式行為，依民法第一百五十三條第一項規定：當事人互
      相表示意思一致者，無論其為明示或默示，契約即為成立。而所謂默示之意思
      表示，係指表意人之舉動或其他情事，足以間接推知其效果意思而言，最高法
      院二十九年上字第七六二號判例可資參酌。兩造為父女關係，被告起造系爭房
      屋與原告同宅共居迄今將近十七年期間，並經原告同意以原告名義為房屋稅納
      稅名義人，起造伊始原告並均在場親見所悉，若謂原告並未同意提供基地供被
      告起造系爭房屋，顯然悖於一般經驗法則與邏輯論理，而徵諸上揭事實，亦實
      足以推知兩造間就原告所有之系爭土地作為系爭房屋基地無償使用具有意思表
      示之合致，系爭房屋使用原告所有系爭土地間具有使用借貸之法律關係。
  ２、另系爭房屋借用原告所有系爭土地之期間雖未定期限，惟揆諸實際具體客觀情
      事，借貸之目的當在於合理使用系爭房屋提供兩造共同居住使用，系爭房屋迄
      今使用僅十七年，尚在房屋得以合理繼續使用之年限範圍，亦非屬危險建物，
      依民法第四百七十條第一項規定，使用目的尚未完畢，原告依法自不得任意終
      止請求返還借用物即系爭土地；蓋民法第四百七十一條第二項謂：借貸未定期
      限，亦不能依借貸之目的，而定其期限者，貸與人得隨時請求返還借用物。適
      用該規定之前提，除借貸未定期限者外，尚須具有『不能依借貸目的定其期限
      』之情形始得為之，系爭土地之提供作為系爭房屋之基地，既非原告所不知，
      甚且乃出於兩造意思表示之合致，借用基地之目的當可以系爭房屋之合理使用
      年限之範圍予以界定，尚非屬上揭條文所稱『不能依借貸目的定其期限』之情
      形，系爭房屋屋齡僅十七年，尚在合理安全得以繼續使用之年限範圍，借貸目
      的顯然尚未完畢，又原告並未舉證證明何以或系爭房屋依借貸目的是否已使用
      完畢，遽爾主張未定期限之使用借貸即得以隨時請求返還系爭基地，顯有誤解
      。
  ３、退而言之，縱鈞院不採認上開見解，惟依原告所提出房屋使用協議書上之約定
      即第一條，系爭房屋乃與被告共同興建而成，被告就系爭房屋至少與原告均同
      為共有人，被告既為系爭房屋之共有人，自非無權占用，依民法第八百十八條
      對於系爭房屋之全部自具有使用權，對於兩造共有之系爭房屋所使用原告所有
      之系爭土地，對於被告而言，實無任何無權占用原告所有之系爭土地在法律上
      或事實上造成侵害之可言。
  ４、原告所提房屋使用協議書，實則業經原告本人予以聲明作廢，有原告自認真正
      之印鑑章印文及與原告自認真正借據本票親簽署名可資互核比對顯然一致可證
      ，被告就此部分依法實已善盡舉證責任，反之，原告對於堅持認為上揭協議書
      上印鑑章之印文乃遭盜用或仍具效力之有利於己之事實未加任何舉證，依舉證
      責任之分配，原告自不得再依已作廢失效之協議書內容為任何法律上或事實上
      之主張。
  ５、退而言之，縱認上揭協議書仍具效力，惟該協議書亦僅具債權約定效力，即便載
      有約明就系爭房屋具有失權效果，惟依民法第七百五十八條規定，在物權法上
      尚不致因此等債權約定即自動發生不動產物權之得、喪或變更之效果，自不影
      響被告仍屬系爭房屋不動產物權所有人之法律上地位，自無因之就系爭房屋而
      成為無權占用人。
三、證據：提出六十九年十月六日協議書一件、七十四年六月二十二日房屋使用協議
    書一件、八十九年十一月十九日泥水工程施工認證書一件、建材承銷認證書一件
    、工程支出明細表一份、本票一件（均影本）為證，並聲請訊問證人王家慶、夏
    雲長、吳貴杉、劉靖文。
丙、本院依職權當庭命原告書寫文字並親簽姓名各十次。
    理    由
一、程序方面：
    按訴狀送達後原告不得將原訴變更或追加他訴，但不甚礙被告之防禦或訴訟之終
    結者，不在此限，民事訴訟法第二百五十五條第一項第七款定有明文。本件原告
    於訴狀送達後追加請求相當於租金之不當得利聲明，以該項聲明係本於原訴主張
    無權佔用之事實請求返還借用物並為不當得利之請求，核與本件原訴訴訟程序之
    終結及被告之防禦無礙，是該追加聲明於法有據，應予准許，合先陳明。
二、得心證之理由：
（一）、原告主張為系爭土地所有權人，系爭房屋為墾丁路拓寬之時拆除後再行重建
        且無辦理建物所有權第一次登記，及兩造間訂立有房屋使用協議書，目前系
        爭房屋與土地均為被告占用等情，業據原告提出土地登記謄本二件、房屋稅
        籍證明及房屋使用協議書各一件為證，被告對之亦無爭執，自堪信為真實。
（二）、本件原告主張系爭房屋當初係由原告與子女共同出資委託被告之夫陳念川興
        建，興建完成後，兩造協議訂立房屋使用協議書，同意被告使用系爭房屋五
        年，之後使用期滿，被告拒不返還系爭房屋，為此依據所有物返還請求權及
        借用物返還請求權請求被告應自系爭房屋遷出，將系爭房屋與系爭土地返還
        原告並給付自起訴之日即八十九年九月七日起溯及計算五年之相當於租金及
        自八十九年九月八日起至交還房屋與土地之日止，按月給付一千三百四十二
        元之不當得利等語；被告則以兩造所訂房屋使用協議書已作廢，且其為系爭
        房屋之原始起造人依法為所有權人或至少出資與原告共同興建系爭房屋，為
        系爭房屋之共有人，其非無權佔用系爭房屋，且原告當初既與其共同出資興
        建系爭房屋，亦足認原告同意其使用系爭土地，而系爭房屋暨非危險建物亦
        尚未達房屋使用年限，則使用系爭土地之目的尚未達成，故原告尚不能主張
        借用物使用目的已達而請求返還，又其占有使用自己之屋，且經原告同意使
        用系爭土地，故無何不當得利之發生，縱有亦僅能自追加請求之日起溯及計
        算五年等語資為抗辯。是本件主要爭點為系爭房屋所有權何人所有？以及兩
        造所訂房屋使用協議書是否成立生效抑或作廢？如成立生效該房屋使用協議
        書法律性質為何？被告佔用系爭房屋與土地是否構成不當得利？
（三）、原告主張兩造間訂有房屋使用協議書定有使用期間，房屋使用協議書因使用
        期間屆滿已消滅，業據其提出房屋使用協議書一件為證，被告亦提出房屋使
        用協議書一件為證，惟以前揭情詞置辯，經查：
  １、該二份協議書之內容約款均相同，做成日期亦均為七十四年六月二十二日，唯
      一不同之處，則於被告所提出之該份協議書於日期記載之後，加附附註『乙方
      向恆春鎮農會信用部貸款新台幣貳拾萬元正與甲方無關，尤以方自行清償』以
      及『一切愿意作廢』成雄、作廢』等文字，且該文字之後蓋有原告之印文等，
      有該二份協議書附卷可稽，被告雖抗辯該份協議內容經與原告協商同意由被告
      代為清償原告向屏東縣恆春鎮農會所借貸之二十萬元後，原告同意之而在協議
      書上為上開記載，且該印鑑為原告所有自行保管，其無可能盜取使用於上等語
      ，然前開抗辯為原告所否認，且舉：
      （１）證人即代為繕寫本件協議書之代書陳謝米英到庭證稱：因住同鎮認識兩
            造，該二份是伊所寫，是複寫，所以相同，當初是被告的先生與原告至
            伊事務所寫的，是否還有其他人已忘記了，被告有無在場已忘記，但原
            告有來，至於被告有無寫委託書交其先生併同帶來亦已忘記，當初他們
            是要找一位見證人，故才至伊事務所，當時由他二人口述，無事先備妥
            草稿供伊繕寫，內容則是二人自己同意後，再依二人同意之內容寫下，
            是由何人主述已忘記了。被告印章是何人帶來亦不記得等語在卷（見卷
            附本院九十年二月一日言詞辯論筆錄）。
      （２）另舉證人即原告之婿林信利到庭證稱：當初協議成立後，原告有給女兒
            每人一份影本。協議的內容是被告、其與太太即證人蔡碧瑟、及謝朝智
            即三姊夫，在恆春家中一起協調，被告找當地的代書一起協調，被告也
            在場，所以協議書是代書寫的。協議之時並無做成書面，事後才找代書
            依據協議內容寫成書面，房子是被告先生所建，只有初步的基礎，當初
            其結婚時，也覺得很奇怪，為何會閒置這樣。（被告蓋房子時，原告有
            無出資？）原告有出三十萬元，是其去協議的，三十萬元是所有嫁出的
            女兒共同籌出來的。當初會約定同意被告使用五年期間，是因為被告變
            賣他的全部金飾，為了他經營生意，所以同意他不用付費五年，五年期
            滿後再給付租金，五年期滿後被告對房子也沒有權利主張，五年後再找
            被告，被告都不出面，亦不理會其等。等語在卷（見卷附本院八十九年
            十一月二十三日言詞辯論筆錄）。
      （３）又舉證人即原告之女被告之胞妹蔡碧錦到庭證述：其於七十年結婚，時
            常回去，從小就住在系爭房子，因為馬路拓寬，故房子要整修，約在六
            十九年才開始整修，其結婚時還尚未整修好，只有地基、牆壁做好，其
            他的均尚未完成，其亦有拿錢回家給父親即原告，但不知為何還蓋不好
            ，直到七十二、三年才整的建好，姊妹都有出資，當時其還與先生回去
            作裝潢，那時還有一位外省人來找父親要錢，要查封房子，該人說被告
            之夫即陳念川向他們借了三十萬元，沒有付利息，拿父親的房子去設定
            抵押，後來是父親幫他把錢清償，故有這五年協議書的形成，當時其先
            生有回老家協議，還有蔡碧瑟夫妻、被告夫妻、被告公公、及其父親等
            人參與，其先生回來均有詳細告知，說當時協議氣氛很和諧。當時為了
            整修房子其個人即拿十萬元回家，協議成立後，父親有將協議書寄給每
            個姊妹（庭呈協議書影本），每人均有壹份，當初其之錢是交給父親，
            但妹妹蔡碧瑟當時尚未結婚，伊之錢是匯給被告，因為她當初曾與被告
            共同做生意，所以習慣將錢匯給被告。當時是委託被告先生陳念川整修
            房子，因為他是在蓋房子的，所以都是他在找工人處理的，但錢都是父
            親交給他的，也不過問金錢的情況，直到別人來要錢才發現他拿房契去
            借錢，在整修房子的過程姊妹均持續的出資，亦無向父親詢問過錢的使
            用情況，所以不清楚究竟花費多少。當初五年協議是被告提出的，所以
            氣氛才會和諧。後來五年期限屆滿，要向被告要房子時，被告都離開避
            不見面，不願與我們談。（農會所借的二十萬元是何人借的？）是父親
            借的，為陳念川代還給那的外省人，之後再由姊妹共同出資給父親，由
            父親還給農會等語在卷（見卷附本院九十年二月一日言詞辯論筆錄）。
      （４）另舉證人蔡碧瑟到庭證述：其現住鳳山，在六十八年離開家出外工作，
            因為房子被拆，當時是拓寬路，房子三分之一被拆除，門面很難看，所
            以原告即父親叫姊妹回來討論要整修門面，所以其個人當時每月寄壹萬
            五千元回來要幫忙蓋房子，因被告的先生是在蓋房子，所以都委託他處
            理，由他找建材、找工人，我們回去偶爾會看到一、二個工人在作工，
            但實際情形也不知道。後來裝潢是蔡碧錦與他先生去處理的，被告只蓋
            外殼。其的錢是匯給被告，至於他有無交給父親我不清楚，至於建房子
            的資金是何人管理我不清楚。（當初為何會有那份協議？）因為姐姐即
            被告偷父親的權狀去借錢，因為當時有個外省人來向我父親借錢，我父
            親打電話叫姊妹們回去處理，其與蔡碧錦住在南部比較近，所以先回來
            ，後來被告所欠的錢是姊妹共同出資清償，被告當時抱怨他為家浪費青
            春，要求要使用房子五年，當時協議的在場的人有父親、其與先生、已
            過世的姊夫即證人蔡碧錦的先生、被告夫妻、及其公公。五年期限到了
            向被告要回房子，但被告均避走。（協議書上第壹條後段所載甲方即被
            告出資三十萬元共同興建是何意？）當初為了協調成立，我們基於姊妹
            和諧，所以同意，事實上他有無出資我們並不瞭解。（提示被告提出之
            協議書，附註部分當時有無列入討論？）當時協議其在場，附註的部分
            並沒有列入討論的部分。其有協議書，是父親影印並寄給大家的，均無
            附註的部分。原告當初是如何清償在恆春鎮農會的債務二十萬元，因僅
            是把錢交給父親，他如何清償則不清楚等語（見同前揭筆錄）。
      （５）又舉證人即原告之女兒被告之妹蔡碧群到庭證述：伊是七十年高中畢業
            即外出就業，但約一、二個月會回恆春，當時馬路拓寬，住家的門面被
            拆除，所以才將整個房子拆除重建，父親叫回所有的姊妹回來討論，伊
            當時每月薪水均全數交回，因伊住在姐姐家，吃住都由姐姐負擔，且另
            外兼差打工作為零用，故能將錢全數交給父親即原告，亦曾交給被告，
            當時房子是委託被告的先生在建造，父親說要給別人賺，不如給自己人
            賺，房子的基礎是被告蓋的，房子的資金是所有姊妹共同出資，被告應
            該也有出，但不清楚他出多少，建屋資金大概是父親在管，錢會部分寄
            給被告是因為被告會打電話說有增建等情形，所以才會把錢寄給被告。
            （協議時你可知，有無參與？）兩造有跟大家提過，協議書父親也有寄
            給伊壹份。會有協議書是因為房子蓋好後被告也在住，被告曾拿父親的
            權狀去偷貸款，借了三十萬元，後來地下錢莊的人來要錢，才知道此事
            ，才有此協議的成立。後來三十萬元也是姊妹共同出資，將錢交給父親
            ，再由父親償還。五年是被告自己要求，他說他犧牲很多，所以要使用
            房子五年。五年期限到了，向他要房子，不是避不見面，即是敷衍，或
            將店關了不在家，所以無法與他談等語（見同前揭筆錄）。
      （６）互核該證人林信利、陳謝米英之所述，系爭房屋之使用協議書做成過程
            大致相符，證人林信利雖為原告之女婿，然其確為參與協議過程之人，
            證人陳謝米英為代書之職而知悉兩造協議書面之作成且為協議書繕寫之
            人，是其等之證述均屬可信。而自證人陳謝米英之證述可知，被告於與
            原告間之借款紛爭尚且知悉至代書事務所繕寫清楚，何以攸關房屋使用
            權利反捨該方式不為，而聽憑原告僅於其所持有協議書背面寫上『一切
            愿意作廢』字樣，此為不合常理處之一，另若確如被告所稱於做成協議
            日翌日即取得原告同意作廢原協議內容，何以不偕同原告再至證人之事
            務所於兩造之協議書上分別載明清楚，或於原告持有之協議書上亦為相
            同記載，或逕將二人分持有之協議書予以撕毀亦可達到相同目的，又審
            酌被告提出之協議書末頁上所為『一切愿意作廢成雄』等字跡與原告當
            庭經本院命其書寫之字跡相比對結果，該字跡不論運筆、勾稽均不相同
            ，有該原告所寫字跡附卷可參，且參酌兩造共同居住一同生活，被告且
            為照顧原告之生活起居之人，並曾盜取原告印章借款使用之情，亦經證
            人蔡碧錦等人證述如前，其取得原告之印章而蓋用並非難事，是被告主
            張系爭房屋使用協議書經原告蓋用印鑑已經同意作廢等情，尚難遽予採
            信。
  ２、另被告主張系爭房屋為其所出資興建，其為系爭房屋原始起造人等情，固據其
      提出工程施工明細表、泥水工程認購書、建材認購書各一份、及舉證人證人王
      家慶到庭證稱：當初被告找伊承作水泥工程，負責系爭房屋地基部分之水泥工
      部分，是被告找伊去的，至於係何時做的工程已忘記了，工程花了多久時間亦
      已忘記了，只記得做了相當長的時間，我是在恆春南灣做工時，被告來找我去
      的，被告要我造的房子是在墾丁大飯店的隔壁，我的工資都是被告拿給我的，
      原告也會到工地現場看，他時常來看我們的工程（見卷附本院八十九年十二月
      七日言詞辯論筆錄）。另證人夏雲長證述協助證人王家慶從事建築小工，因為
      工作關係而認識被告，但不記得何人給付工資等語（見同前揭筆錄）；另證人
      劉靖文到庭證述：認識兩造，以前從事建築材料買賣，被告蓋屋均向其購買材
      料，被告有來買過水泥、鋼筋、磁磚、磚塊等，被告所提之認證書，是伊所簽
      的，是被告來找伊稱說他買過的材料要我們開證明，這張認證書的內容是被告
      寫妥後由伊簽名的，但金額是伊告訴他約多少，伊有確認過購買材料的內容才
      簽的。這些材料約買二十幾年了。這些材料費用伊均向被告收取，後來被告還
      欠約二、三萬元，沒有完全付清，好像只付十八萬左右。當時是否有開拓馬路
      ，已忘記了等語在卷（見同前揭筆錄）。另證人吳貴杉到庭證述：認識兩造，
      是被告找其去粘磁磚、塗水泥，這是在七十三年左右的事，所蓋的房子是在墾
      丁，所建的房子是二層樓房，工資是找被告拿，原告就住在其所承作工程的現
      場，隔一間房子內，所以亦認識原告。我記得並無開拓馬路的情形。認證書是
      其所簽，但內容不是其所寫，內容沒有錯，其確實有作這些工程。收的工資是
      包括小工、師傅的錢，總共全部約七萬多元等語（見同前揭筆錄）。上開證人
      與兩造並無何利害關係，是其證述應屬可採，然自前開證人之所述及被告所舉
      之工程施工明細表等證物而觀，雖足認定被告確實出面處理系爭房屋之建材購
      置及水泥工程、及鋪設水泥磁磚等工程無誤，然前開證人林信利亦證述被告因
      出資三十萬元，故要求使用房屋五年，且前揭證人蔡碧瑟、蔡碧錦、蔡碧群等
      人均證述有持續出資提供父親即原告興建系爭房屋之花用，且證述當初係因被
      告之夫陳念川從事建築，故委託被告與其夫負責家中房屋工程之承作，雖該三
      名證人均無法確切證述詳細出資情形，然酌之常理，凡家人共同生活期間，雖
      有家用支出之記載者雖不能謂無，但無詳細載明每筆出資來源者亦合乎常情，
      況自被告提出之工程施工明細表上亦有記載『七十年銀樓點當首飾四萬三千元
      』，及有『十月三十一日碧瑟匯寄錢五千付清』、『碧瑟錢付五千』、等記載
      ，有該明細表附卷可稽，是與證人蔡碧瑟證述錢有匯給被告之事相符，況自證
      人林信利之證述，因被告有典當金飾出資故要求使用系爭房屋五年，協議之時
      亦因之同意其使用系爭房屋五年，亦與前開被告所提出之明細表上所記載相符
      ，證人林信利、蔡碧瑟等人先前並無見過被告提出之該份明細表，而其所述與
      被告明細表前開部分內容恰相符合，是足信本件系爭房屋當初被告確實有部分
      出資共同興建系爭房屋，而因之協議時被告要求使用系爭房屋五年亦經在場之
      人同意而達成協議內容等一節可信屬實。
  ３、綜合前所述，系爭房屋使用協議書被告既無法證明確實作廢，則系爭房屋使用
      協議書既經兩造協議成立，雖事後補做成書面然該印章既為兩造承認為其等所
      有，自應認定兩造就書面之內容達成協議，而觀之協議書之內容主要約款其內
      涵實為包括被告同意以使用系爭房屋五年為代價而讓與系爭房屋共有權限予原
      告之系爭房屋事實上處分權讓與契約，及包括原告同意被告使用其共有系爭房
      屋部分並系爭土地之部分而成立使用借貸契約之協議內容。
  ４、本件系爭房屋兩造間既經約定使用期限為自七十四年一月二十日起至七十九年
      一月二十日止，合計五年，今期限屆滿，依據該協議書第六點約定，系爭房屋
      權利全部歸屬原告所取得，而系爭房屋為辦理建物所有權第一次登記，為兩造
      所不爭執，雖無法因登記而取得系爭房屋被告共有部分之所有權，然該協議約
      定可認被告同意讓與系爭房屋共有部分之事實上處分權予原告，是系爭房屋於
      讓與事實上處分權予原告之後，實質上原告因之取得事實上處分權限，原告得
      自由行使該權限，此與被告主張『二重買賣』法律關係中，債權契約無法對抗
      出賣人等主張仍屬有別，蓋於『二重買賣』之法律關係中，並無存在事實上處
      分權移轉之情形，而於未保存登記建物之移轉時則有標的物事實上處分權移轉
      之情形，況若未保存登記建物之受讓人無法本於事實上處分權請求所有權人交
      付標的物，所有權人均執其所有權因無法登記實質上無法移轉所有權之故而對
      抗相對人，則將導致相對人給付對價後卻無法處分所有物，無法請求所有權人
      交付標的物以供使用之情況，如此交易安全將如無物，是被告前開主張其為原
      始起造人，為系爭房屋之所有權人，無法成立使用借貸契約，以及原告無法因
      取得事實上處分權即可對抗被告等主張，均屬有誤。
  ５、又被告占用系爭房屋既無正當權源已說明如前，而被告占用系爭土地於系爭房
      屋協議書之借用期限屆滿之日起，應認其占用系爭土地因借用期限屆滿而失所
      依據。
  ６、綜合前述，從而原告基於系爭房屋協議取得被告共有部分之事實上處分權及因
      契約期限屆滿之借用物返還請求權及所有物返還請求權，請求被告自系爭房屋
      遷出並返還系爭房屋與系爭土地予原告均於法有據，為有理由，應予准許。
  ７、又原告起訴主張被告因無權佔用乃受有相當於租金之不當得利部分，並請求自
      起訴之日起溯及計算五年之利益，以及自起訴狀繕本送達翌日起至返還之日止
      按月給付之損害金，被告對於持續佔用系爭房屋與系爭土地一事並無爭執，自
      堪信為真實，是應審究者為其占有是否構成不當得利，按構成不當得利之要件
      包括無法律上之原因而受利益，致他人受有損害者方能構成之。審究被告占用
      系爭房屋受有利益之範圍為系爭房屋之使用收益權限，原告因被告之占用系爭
      房屋受有不能使用收益系爭房屋之損害，原告於使用借貸契約期限屆滿因被告
      取得使用五年之代價，原告因之取得系爭房屋被告共有部分之事實上處分權亦
      以說明如前，雖被告以其為所有權人，使用自己之物無何不當得利等語資為抗
      辯，然查被告對系爭房屋事實上處分權既讓與原告，其使用系爭房屋之權限因
      讓與系爭房屋之事實上處分權而受限制，此猶如用益物權人於行使用益物權之
      範圍內，所有權人之權利因之受限制，即本於該法令之限制而有所限制，如未
      得同意而占用之際，亦妨害事實上處分權人及對共有物之使用收益，應認其不
      得以所有權之本權而有占有所有物之法律上原因存在，於該際應認其占有無法
      律上原因而受利益並致他人受有損害。參酌上述，本件被告占用系爭房屋妨礙
      原告對系爭房屋之共有權與事實上使用收益之權限，足認其構成不當得利。至
      於不當得利之利益範圍為何，是本件須進一步探究者。
  ８、按城市地方房屋之租金，以不超過土地及其建築物申報總價額年息百分之十為
      限。又該總價額，土地價額依法定地價，建築物依該管市縣地政機關估定之價
      額。土地法第九十七條第一項及土地法施行法第二十五條分別訂有明文。
      承前所述，本件被告占有系爭房屋與系爭土地之受利益主要為除使用收益系爭
      房屋之利益應屬無誤，並對系爭土地受有占有之利益，而該占有系爭土地與系
      爭房屋之經濟上目的同一，則被告占有系爭房屋其利益範圍應以所占用系爭土
      地之範圍為計算之標準，且自利益歸屬而觀，被告主要使用收益之範圍係占用
      系爭房屋，占用土地則屬必然之結果，是被告所受利益之範圍應為占用系爭土
      地之利益，以該利益無法原物返還，自以相當於租金之價額為計算之基準，因
      此本件被告受利益之範圍已如前述，則其所採計算基準參酌前揭二法條規定，
      應以系爭土地之法定地價為計算之基準。原告既受有相當租金之利得損失，為
      此爰依不當得利之規定，依法請求追加請求損害金於法有據，自應准許。然本
      件原告之起算日時點應自請求之日往前回溯計算五年即應自追加之日即九十年
      一月十一日起往前溯及五年計算，以及自追加書狀送達被告翌日起即九十年一
      月十二日起至遷讓返還系爭房屋與土地之日止，按月給付之損害金為有理由，
      應予准許。本院審酌系爭土地與系爭房屋鄰近墾丁大飯店，商業興盛，是以本
      件系爭土地法定價額百分之十為租金之數額亦屬合理，爰定相當於租金之不當
      得利計算式如下：自追加之日即九十年一月十一日往前溯及五年計算之不當得
      利為（２０００ｘ５８ｘ０．１ｘ５＝５８０００）＋（１１８４ｘ３８ｘ０
      ．１ｘ５＝２２４９６）合計為８０４９６元；另每月相當於租金之不當得利
      為（２０００ｘ５８ｘ０．１ｘ１／１２＝９６７）＋（１１８４ｘ３８ｘ０
      ．１ｘ１／１２＝３７５）共計１３４２元。
三、兩造均陳明願供擔保，請准宣告假執行或免為假執行，經核均無不合，爰各酌定
    相當之擔保金額併准許之。
四、本件判決之基礎已臻明確，兩造其餘攻擊防禦方法及舉證，核與判決無影響，爰
    不另一一論述，附此敘明。
據上論結：本件原告之訴為有理由，並依民事訴訟法第七十八條，第二百九十條第二
    項、第三百九十二條，判決如主文。
中      華      民      國    九十      年      三      月      六      日
                                    臺灣屏東地方法院民事第一庭
~B法      官  潘  快
右為正本係照原本作成。
如對本判決上訴，須於判決送達後二十日內向本院提出上訴狀。
~B法院書記官  胡世瑩
中      華      民      國    九十      年      三      月     十三     日


司法院資訊處製作；財團法人民間司法改革基金會備份。
